最　高　行　政　法　院　判　決　　　　　　　　　　九十一年度判字第二八四號
　　再 審原 告　澤隆印刷有限公司
　　代　表　人　甲○○
　　再 審被 告　經濟部智慧財產局
　　代　表　人　陳明邦
右當事人間因新型專利舉發事件，再審原告不服中華民國八十九年三月九日本院八十
九年度判字第六五○號判決，提起再審之訴。本院判決如左：
    主  文
再審之訴駁回。
再審訴訟費用由再審原告負擔。
　　事  實
緣再審原告於民國七十八年八月三十日以其「音頻或音響用透氣不織布」，向再審被
告申請新型專利，經編為第00000000號審查，准予專利，公告期滿，發給新
型第五九七七一號專利證書。嗣關係人邱呂秀花以本案有違核准專利當時專利法第九
十五條、九十六條第一款及第五款之規定，檢具美國第0000000號專利案（下
稱引證案）及溫增隆出具之聲明書認證書（含附件一型錄、附件二MU-28A實際產品、
附件三統一發票），提出舉發，經再審被告審查結果，為舉發不成立之審定，發給八
十五年十二月十一日（八五）台專（捌）一○四○字第一四七七九九號舉發審定書。
關係人不服，訴經經濟部八十六年五月二十七日經（八六）訴字第八六六○七六七八
號訴願決定將原處分撤銷。再審被告重為審查結果，為舉發成立，應撤銷其專利權之
審定。再審原告不服，循序提起行政訴訟，為本院八十九年度判字第六五○號判決駁
回，再審原告復對之提起再審之訴。茲摘兩造訴辯意旨如次：
再審原告起訴意旨及補充理由略謂：原判決認定平陽工業股份有限公司（下稱平陽公
司）負責人溫增隆出具之聲明書認證本正本及三附件，聲明書經臺灣新竹地方法院（
下稱新竹地院）公證處八十五年度認字第一三四一號公證，附件一為 HELLOINEINDU
SRIAL CO.LTD及PING YANG INDUSTRIAL CO. LTD之型錄，附件二為麥克風音頭及附有
雙面膠之不織布，麥克風音頭上有「MU-28A」字樣，附件三為音美電子企業股份有限
公司（下稱音美公司）及宇嘉企業有限公司（下稱宇嘉公司）向平陽公司購買MU-28A
產品所開立之統一發票），由附件一、三可知MU-28A麥克風音頭在七十八年四月二十
日及四月二十九日已有公開買賣情事。惟溫增隆向新竹地院公證處公證之效力應止於
平陽公司和音美公司及宇嘉公司有買賣MU-28A音頭之事實，無法證明附件二之物品即
為MU-28A音頭。且溫增隆之公證時間發生在雙方賣賣後八年，該證據有無偽造變造在
「時間」之審斷上應仔細審查，原判決率予採用，是否得當？且該附件二物品，是否
必為七十八年四月以前之產品，亦應先查明後行鑑定方謂合理。且附件一之型錄，其
印刷版面無法證明為七十八年四月以前之印刷物，又無指出刊登於何種類之公開刊物
，將該型錄視為早於七十八年四月之「時間證據」應為不當。況型錄上之圖示或文字
均無該MU-28A音頭之材料明細表，以充分揭示音頭有不識布件，由上說明，可見溫增
隆之公證行為，係偽造或變造行為，不能以其曾至法院公證，即認不存有偽造或變造
之可能性。另再審原告曾以本案為證據對新型專利00000000號「麥克風音頭
紙之改良結構」提起異議，經行政法院以八十四年度判字第一四四四號判決異議不成
立，其理由主要為本案不具膠層通孔內形及上離型紙通孔內形，且底設有開孔；被異
議案則具有膠層通孔內形及上離型紙通孔內形，且設有開孔；被異議下離型未開設通
孔，二者構造不同，該結論並經財團法人工業技術研究院機械工業研究所審查意見相
同。然於本件，原判決卻採訴願機關另提之「工業研究院電腦及通訊研究所」所提之
不同審查意見書（該審查書未送達再審原告），此種因為通孔有無於下離紙設通孔而
相互異同之判決，實令再審原告不服。再審被告答辯書中認為其為「他案」，不足採
信而加以否定，似有違法院判決之公信力。再查，由引證案八項專利聲明中，第一項
聲明載明其專利案使用化學試管或試架之吸附、擦拭功能，並分吸收層（第九層）、
支持層（第五層）、保護層（第三層），但第二項至第八項均反覆說明吸收為雙層以
上之構造物而只是一層不織布之構造物，可見其重點在第九層，再審被告認第九層為
不織布構造，且具有不織布之同等效果，實非正確。且引證案之保護層明顯無任何通
孔，而本案於鈞院八十四年度判字第一四四號判決書即判定具有通孔，亦足證本案與
引證案不同。另美律實業股份有限公司（下稱美律公司）亦舉引證案等為證據，對本
案提出舉發，經編為本案之第五號舉發案，再審被告已通知再審原告提出答辯，嗣於
八十七年三月二十三日再通知該案已撤回，依公文程式條例，上開通知已生效力。再
審被告為受理專利舉發機關，對於專利舉發案，有審查義務，非如民事訴訟或刑事告
訴乃論案件，不能隨舉發人任意撤回，應做出「有」、「無」公開或轉用其他專利之
事實。再審被告既發函同意舉發人撤回，自不應解為「該舉發案經撤回即不存在，並
未經再審被告確認其舉發是否成立，於其再提出時，方可再予審究」。原判決採用「
工業研究院電腦及通訊研究所」所提之審查意見（鑑定）書不當處有四：一、將溫增
隆在時間上無效之公證書，認係有效者。二、認第五號舉發案之撤回正當。三、再審
被告於第一次審查時，認本案與引證案無論物品之用途或結構均不同而為本案舉發不
成立，第二次審查時，明知訴願機關採用鑑定單位認溫增隆之公證書為有效之意見極
為不當，竟屈從上意為舉發成立之審定，方造成不公平之判決。四、採用無法辨明生
產時間之MU-28A實際產品，且僅由引證案之圖三即予以判定兩案之技術，未審酌其創
作說明或申請範圍。又本案自七十九年取得專利迄今十年，延續本案相同材料經再審
被告核准之專利十餘件，再審被告認「本案乃類似貼紙方式」，熟悉該項技藝者能輕
易完成，有欠公允。蓋本案如係引證案而為熟悉該項技藝者能輕易完成，則何以可取
得美國專利？綜上，請廢棄原判決，並撤銷一再訴願決定及原處分，以維權益等語。
再審被告答辯意旨略謂：按提起再審之訴，以有行政訴訟法第二百七十三條各款規定
之情形為前提。本件再審起訴理由除指摘再審被告、訴願機關、再訴願機關及行政法
院皆採行舉發人邱呂秀花所提證據，而該證據有：「時間」不相吻合之事實及與被舉
發案相異之物件外，並未說明原判決有何合於該條規定情事，故其起訴尚非合法。且
有關「時間」不相吻合之事實，再審原告以舉發證據二、三、四（含型錄、麥克風音
頭、及附有雙面膠層之不織布樣品及販售發票）等證物出現、公證之時間點、及證物
真偽等尚有存疑，不宜先作鑑定、或認定該時間證據有效，要求再審。惟該等意見早
經斟酌，況舉發證據二、三、四並非再審被告所為本舉發案舉發成立之引據，故其起
訴尚非含法，無再審之必要。有關與被舉發案相異之物件，再審原告認為引證案未提
供「實物」，即不能說其所揭示內容與本案之技術雷同。且以本國新型專利0000
000號之異議案判決確定例之內容，說明本舉發案不應採行訴願機關所提「工業研
究院電腦及通訊研究所」之審查意見書。另認本案第五號舉發案不應准其撤回，並要
求提供其鑑定意見書。惟本案發明技術內容在申請前既已見於已公開之刊物，即喪失
其新穎性，而新型專利00000000號之異議案及本案之第五號舉發案分別另屬
獨立案件與本舉發案無關，故亦無再審之必要，請判決駁回其再審之訴等語。
　　理  由
按當事人行政法院之判決提起再審之訴，須以有修正前行政訴訟法第二十八條（即八
十九年七月一日施行之行政訴訟法第二百七十三條）所定各款情形之一者，方得為之
。該條第一款所謂適用法規顯有錯誤，係指原判決所適用之法規與該案應適用之現行
法規相違背，或與解釋判例有所牴觸者而言。至於事實之認定或法律上見解之歧異，
再審原告對之縱有爭執，要難謂為適用法規顯有錯誤，而據為再審之理由。同條第七
款所稱「為判決基礎之證物，係偽造或變造者」，係指其偽造或變造構成刑事上之犯
罪者而言，且此種偽造或變造之行為，應以宣告有罪之判決已確定，或其刑事訴訟不
能開始或續行，非由於證據不足者為限。本件再審原告於七十八年八月三十日以其「
音頻或因響用透氣不織布」申請新型專利，經編為第00000000號審查，准予
專利，公告期滿，發給新型第五九七七一號專利證書。嗣關係人邱呂秀花以本案有違
核准專利當時專利法第九十五條、九十六條第一款及第五款之規定，檢具引證案及溫
增隆出具之聲明書認證書（含附件一型錄、附件二MU-28A實際產品、附件三統一發票
），提出舉發，經再審被告審查結果，為舉發不成立之審定。關係人不服，訴經經濟
部八十六年五月二十七日經（八六）訴字第八六六○七六七八號訴願決定將原處分撤
銷。再審被告重為審查結果，為舉發成立，應撤銷其專利權之審定。再審原告不服，
循序提起行政訴訟，原判決以：再審被告重為審查結果，以本案之特徵在於結構有三
層，一為可剝離底紙，一為剝離膠（黏膠），一為透氣不織布，係於底紙上覆設一層
剝離膠（黏膠），並開設數個開孔，其上再貼上不織布，使位於開孔部分之不織布不
沾膠而使無膠水之不織布部分恰位於音頭之透氣孔處，而以其他具黏性之部分黏固於
音頭其餘部分。而引證案亦具有三層結構，包含吸收層，有孔之中間支持層及可移除
之保護層，其上層為可穿透性材質，如薄棉紙或不織布，中間層為設有多個橢圓形孔
，且表面有壓感性黏膠以黏貼下層材質，下層為一可剝離女保護層，其開設孔部位上
之不織布亦不沾膠。雖引證案主要用於液體容器上，惟其物品條狀，主要組成結構相
互間之關係，與本件相同具有相同之機能與技術性關連性，三層結構不織布應用在麥
克風音頭上，具有與本件相同之功效，本件難謂有新穎性。引證案與本件主要結構組
成特徵及相互間具有技術關連性之關係，雖未沾膠部分之形狀有圓形與方形不同之差
異，或利用不織布黏貼麥克風音頭，惟均為習用技術，為熟習該項技藝者能輕易完成
，本件僅止為組裝過程之改善（如類似貼紙方式），對產品功能並無提升或增進，不
具進步性，不符新型專利要件等情，乃為本案舉發成立，應撤銷其專利權之審定，尚
無違誤，訴願、再訴願決定及原判決遞予維持原處分，均無不合。再審原告起訴主張
，經查：（一）本件「音頻或音響用透氣不織布」與舉發案證據二、三、四（含型錄
、麥克風音頭及附有雙面膠層之不織布樣品及販售發票）、引證案之組成特徵為：本
案所請為一種音頻或音響用透氣不織布，係於底紙上覆設一層剝離膠，並令其上開設
數個開孔，再貼上不織布，使位於開孔部分之不織布不具膠水，不具膠水之不織布部
分恰位於音頭之透氣孔處，其他具黏性部分黏固於音頭其餘部分。而舉發證據二為溫
增隆君之聲明書認證本正本及三個附件，聲明書經新竹地院公證處公證人張智德八十
五年三月二十日公證，字號為八十五年度認字第一三四一號，附件一為 HELLOINEIND
USRIAL CO. LTD及PING YANG INDUSTRIAL CO. LTD的型錄，附件二為麥克風音頭及附
有雙面膠之不織布，麥克風音頭上有「MU-28A」字樣，附件三為音美公司及宇嘉公司
向平陽公司購買MU-28A產品所開立之統一發票，開立日期分別為七十八年四月二十九
日及七十八年四月二十日。由附件一、三可知MU-28A麥克風音頭在七十八年四月二十
日及四月二十九日已有公開買賣之情事。證據四為統一發票簿一本，內含七十八年四
月份ＦＧ00000000至ＦＧ00000000共五十份發票，其中編號ＦＧ0
0000000及ＦＺ000000000張統一發票為附件三之統一發票之正本。
證據五為引證案說明書及其部分摘要中譯本，其發明名稱為「用於化學操作的物品」
，其主要應用於液體溶器上，圖１為物品之縱剖面，物品為條狀，為三層結構，包含
一吸收層，有孔之中間支持層及可移除之保護層。再審原告雖提出舉證證據五之全譯
本，而主張其與本件在用途、材料結構均不相同，然就其圖三所示，二者主要結構組
成特徵其相互間之關係，具有技術關連性，可參考予以引用至本案上，其轉用不具困
難難度。而麥克風音頭及尚未使用之附有雙面膠層之不織布，與本件專利特徵相同，
僅該未沾膠部分之形狀有圓形與方形之不同，而且利用不織布黏貼麥克風音頭，並非
首創，係為習用技術，因此本件僅止於組裝過程之改善（乃為類似貼紙方式），即如
再審原告所稱使用時將含膠之不織布撕離底紙，往音頭貼上使不織布貼附音頭，透氣
部分仍可透氣，使其一體成型而已，因而對於產品之功能而言，並無提昇或增進，其
為該技術領域之既有技術之轉用可以認定，而此轉用為熟悉該項技藝者能輕易完成，
故其不具進步性及創作性，不符合新型專利之要件。本件並經訴願機關送由財團法人
工業技術研究院電腦及通訊工業研究所鑑定，亦以就舉發證據五之圖三所示，其結構
組成特徵及其相互關係，應可參考。另依據舉發證據二及尚未使用之附有雙面膠層之
不織布樣品來審查，其專利特徵相同，僅為未沾膠部分之形狀不同（圓形與方形之異
），且利用不織布黏貼麥克風音頭並非首創，此處僅止於組裝過程「方法」之改善，
對產品「結構」之功能，並無明顯提昇或增進，且因方法之改善並非新型之標的，因
此本件不具進步性。有該所復函及意見書附訴願決定卷足按，堪認原處分撤銷本件新
型專利權並無違失。（二）再審原告所稱引證案於本案之第五號舉發案時已提出，任
何人不得以同一事實及同一事證再為舉發，且第五號舉發案亦提出證據五之美國專利
為佐證，然上開原告所稱第五號舉發案業經舉發人自行撤回舉發，該舉發案即不存在
，並未經再審被告確認其舉發是否成立，於其再提出時方有再予審究之情事。該舉發
案既已不存在，即無一事不再理之審查之可言，再審原告稱任何人不得再以同一事實
及同一事證再為舉發，顯係對此有所誤解。（三）查引證案上層（即層９）為可穿透
性材質，如薄棉紙或不織布，中間層（層５）為設有多個橢圓形孔（孔７）且表面有
壓感性黏膠以黏貼下層材質；下層（層３）為一可剝離之保護層。又其開設孔部位上
之不織布亦不沾膠，因而引證案之主要組成結構相互間之關係與本件可謂相同，具有
共同之機能與技術關連性，換言之，引證案為三層結構不織布應用於麥克風之音頭上
時，將具有與本件相同之功能，可知本案有違修正前專利法第九十六條第一款之規定
，再審被告因而認舉發案成立，應撤銷再審原告專利之處分，並無違失。（四）本案
係於七十八年八月三十日申請專利，被告於七十九年十一月七日審定准予專利，因而
其是否違反規定，自以審定核准當時之專利法為準，即應以八十三年一月二十三日修
正實施前之專利法為準。至於再審原告舉第00000000號、第0000000
0號及00000000號等新型或發明專利案，是否符合新型或發明專利之要件，
有無應撤銷其專利權之情事，既屬另案，均非關本件，難執以為本件無應撤銷其專利
權情事之論據。再審原告起訴意旨難認為有理由，而駁回其前訴訟程序之訴，經核無
所適用之法規與該案應適用之現行法規相違背，或與解釋判例相牴觸情形。再審原告
再審意旨不外主張對於原判決就關係人所提之溫增隆之聲明書、公證書、型錄、MU-2
8A產品、統一發票及工業研究院電腦及通訊研究所之審查意見書是否可採？本案與引
證案是否相同，是否轉用引證案而為熟悉該項技藝者所暢於思及者？專利舉發案可否
准予撤回？經撤回後，可否再以相同證據異議？本件應否受本院八十四年度判字第一
四四四號判決對本案及新型專利00000000號技術內容之認定之拘束等事實之
認定或法律見解為爭執，惟揆諸首揭說明，不得執為再審理由。至再審原告主張溫增
隆經公證之聲明書有偽造變造之嫌，惟該聲明書之內容縱有不實，亦與刑法之偽造、
變造文書罪有間，且再審原告並未提出該偽造或變造行為已宣告有罪之判決確定，或
其刑事訴訟非由於證據不足不能開始或續行，自非首揭修正前行政訴訟法第二十八條
第七款所稱偽造或變造之證物。對於工業研究院電腦及通訊研究所之審查意見微有不
服，既非經偽造或變造者，仍非同條款之證物，無從據以再審。綜上，本件再審之訴
，顯無再審理由，應予駁回。
據上論結，本件再審之訴為顯無再審理由，依行政訴訟法施行法第二條、行政訴訟法
第二百七十八條第二項、第九十八條第三項，裁定如主文。
中　　華　　民　　國　　九十一　　　年　　　二　　　　月　　　七　　　　日
                    最 高 行 政 法 院  第 一 庭
                                審 判 長 法  官　　　黃　綠　星
                                         法  官      鄭　淑　貞
                                         法  官　　　蔡　進　田
                                         法  官　　　黃　璽　君
                                         法  官　　　廖　宏　明
右  正  本  證  明  與  原  本  無  異
　　　　　　　　　　　　　　　　　　　　 法院書記官　邱　彰　德
中　　華　　民　　國　　九十一　　　年　　　二　　　　月　　　七　　　　日
